【裁判字號】    88,易,1261
【裁判日期】    890601
【裁判案由】    詐欺
【裁判全文】
臺灣臺南地方法院刑事判決                        八十八年度易字第一二六一號
    公  訴  人  臺灣台南地方法院檢察署檢察官
    被      告  乙○○
                甲○○
右列被告等因重利案件，經檢察官提起公訴 (八十八年度偵字第三九一九號、第三九
二四號)，本院判決如左：
    主  文
乙○○、甲○○均無罪。
    理  由
一、公訴意旨略以被告乙○○、甲○○二人共同基於意圖為自己不法所有之犯意聯絡
    ，明知自已並無實際營業之意思，推由甲○○向台南市政府申請賓旭企業行之營
    利事業登記證（營業項目登記為寢具及電器零售業），以之向發卡銀行（美國憲
    旭銀行）簽訂刷卡消費契約取得刷卡機，惟該企業行實際並未經營其申請營業登
    記之項目，而自八十八年二月十二日起至同年三月十二日止，連續多次在台南市
    ○○路○段六百九十九號，掛名繽旭寢具店，實則在中華日報刊登刷卡借款之廣
    告，招攬急需用錢之客戶，以廣告中所留之0000000號之電話，與乙○○
    、甲○○二人聯絡，雙方並約定以「假消費真刷卡」之方式（即由客人持其所申
    請之信用卡，至上開寢具店佯為刷卡消費，惟實際並未購買寢具，而由該店先以
    客戶刷卡消費額度預扣一定比率後之餘額，以現金交付與刷卡之客戶，再由上開
    虛設之商店，向發卡銀行申請該信用卡之消費額），到該店刷卡，使發卡銀行誤
    以為該客戶係正當消費陷於錯誤而依約給付該未經消費而刷卡部分之金額。嗣有
    客戶丙○○於八十八年二月十日前往該店以刷卡消費之方式，在該店刷卡新台幣
    (下同)四千元，而由該店支付三千二百元予丙○○，因認被告乙○○、甲○○二
    人涉有刑法第三百三十九條第一項之詐欺罪云云。
二、公訴人認被告二人涉有上開犯嫌，無非以被告乙○○及甲○○於警訊及本署偵訊
    中坦承不諱，核與告發人丙○○指述之情節相符，復有扣案之刷卡機一組（正副
    機各一）、美商美銀賓旭信用卡簽帳單十本、新光人壽團體保險證一張、台新銀
    行信用卡掛失聲明書一張、杜明彬申請信用卡之資料一張、郵局存簿明細表一張
    在卷可稽。另以發卡銀行所以容許申請者使用其發行之信用卡到其指定之特約商
    店刷卡消費，係認該特約商店係正當經營刷卡消費業務（以刷卡方式購買該特約
    店之商品）之商店，苟發卡銀行知悉特約商店竟登報招攬急需用錢者，以上開假
    消費真刷卡之方式招攬顧客赴該商店以刷卡方式獲取現金，絕無願負此高風險而
    與之訂立刷卡消費契約及願支付該種非消費金額之理，是發卡銀行所以仍支付該
    等費用，顯係未能預料特約商店會如此施用詐術致陷於錯誤所致。反觀，被告二
    人，並無營業之意思，竟大費週章申請上開店之營利事業登記證，並與發卡銀行
    訂約，復不經營其所申請登記營業之項目，而登廣告招攬急需用錢之客戶到其所
    經營之商店刷卡，並預扣高比率類似利息之額度後，餘額以現金支付與客戶，自
    係利用發卡銀行難以探悉該店係經營此種不法業務，誤以為該店係正當經營刷卡
    消費，而支付此種未經消費之刷卡金額，此顯涉詐欺犯行，為主要依據。訊據被
    告二人固不否認由甲○○出面向台南市政府申請賓旭企業行之營利事業登記證，
    並以之向發卡銀行（美國憲旭銀行）簽訂刷卡消費契約取得刷卡機，惟該企業行
    之實際經營係另有他人，伊二人僅係人頭等語。
三、按犯罪事實，應依證據認定之，無證據不得推定其犯罪事實。又不能證明被告犯
    罪者，應諭知無罪之判決，刑事訴訟法第一百五十四條、第三百零一條第一項分
    別定有明文。次按，我國信用卡交易制度，實際上多屬持卡人、發卡機構、特約
    商店及聯合信用卡處理中心之四造當事人的型態，其交易流程為持卡人向發卡
    機構申請信用卡。發卡機構對申請人為徵信調查。發卡機構將申請人之資料
    送交聯合信用卡處理中心。聯合信用卡處理中心將持卡人之基本資料建立檔案
    後，製作信用卡交予發卡機構轉交申請人。持卡人持卡向特約商店消費。特約
    商店製發簽帳單交由持卡人簽署。特約商店將簽帳單送交聯合信用卡處理中心
    。
    聯合信用卡處理中心將帳單資料通知發卡機構，發卡機構按期撥付帳款，並製
    作繳款知書通知持卡人繳款。持卡人於收受繳款通知書後，按期向發發卡機構
    繳款。使用信用卡之持卡人於特約商店消費時僅需刷卡，無須支付現金，可享受
    遲延給付現金的利益，避免帶現金之不便，更可持卡向發卡銀行預借現金；且發
    卡人收到每月簽帳單後，可只給付約定最低應繳金額以上之款項，就剩餘未付的
    款項得延後付款，僅需給付循環信用利息。發卡銀行可以發行信用卡增加營業收
    入，向持卡人收取年費，向特約商店收取手續費，增加收入，更可以減少大量現
    金的存提，減輕處理現金的負擔。故信用卡就持卡人而言，本有擴張信用，融通
    資金的功能，但相對地發卡機構就核發信用卡亦有詳實徵信的義務，並須承擔持
    卡人短期內信用惡化致次月無法就其已消費金額付款的風險，因此發卡機構就持
    卡人單筆可刷卡金額及每月最高可刷卡金額均會作一定金額的限制。查本件被害
    人丙○○持卡號000000000000000美國運通卡直接刷卡四千元，
    實際上並未向被告二人購買任何貨品，而被告二人所經營之賓旭企業行，實際並
    未從事營利登記之商業行為，而專以借款為業，公訴人據此認此等「假刷卡、真
    詐財」之欺瞞行為，已超出發卡銀行於發卡時與消費客戶之約定，因認被告二人
    藉此施用詐術涉有詐欺犯行云云，惟按前揭說明，信用卡之交易程序中，持卡人
    向特約店刷卡購物，並未給付現金，須於月底結算持卡人該月以該銀行信用卡總
    刷卡金額後，再於下個月之約定日由持卡人向發卡銀行付款，故發卡銀行雖先向
    特約商店墊付刷卡金額，惟實際支付商品價款者仍係刷卡人。故刷卡人如於下個
    月約定日繳清上個月個人所刷的金額，整個信用卡交易即順利完成。發行信用卡
    時，發卡銀行必先為一定的信用查核後才決定對信用卡申請人的授信額度，因發
    卡銀行作過信用查核，故在授信額度內要先繳清持卡人刷卡所生的費用，且有循
    環繳息的約定，發卡銀行不僅負擔持卡人於刷卡日至次月繳款日間因資金週轉不
    靈致無法給付刷卡金額的風險，更具有「欠本金先繳息」的融資功能。至於使用
    信用卡進行何種交易？及其交易內容有無實際交付物品？是否事後再由出賣人買
    回？出賣人或買受人因此取得多少利潤？均屬私法自治領域，任何國民在不違法
    的範圍內，應有自由決定其欲與他人成立何種型態、內容契約的權利，縱然因此
    而給付相對人某些所謂的手續費或者利潤，只要其契約內容不違反法律強制禁止
    規定或公序良俗，依法即生效力，並無所謂施用詐術使人陷於錯誤交付財物的詐
    欺問題。故縱使刷卡時持卡人並未取得商品，因事在發卡銀行風險評估範圍內，
    發卡銀行並無陷於錯誤的問題，持卡人縱事後無力給付，乃至不為給付，應為信
    用卡契約所生債務不履行問題，並不生施用詐術使人交付財物之詐欺犯行。公訴
    人認為被告與刷卡人共謀先取得現金，將呆帳風險損失轉嫁與發卡銀行，而有使
    發卡銀行陷於錯誤代墊款項而涉有詐欺罪嫌，惟因承擔刷卡所生的呆帳風險恰正
    是信用卡契約的核心功能，故發卡銀行才有「循環信用」的設計。發卡銀行欲減
    低信用卡所生的呆帳風險應從從實查核信用卡申請人的信用狀態，從嚴授與信用
    額度，縮短不繳費列為呆帳的期間等方向著手，而非信用查核不實，浮濫發給信
    用卡，輕率核給高額刷卡額度，或在信用卡高額負債未清的情形下，不禁止持卡
    人使用信用卡，仍准持卡人繼續使用；在刷卡人無力給付或不為給付時再改稱持
    卡人刷卡時即意在行詐，此不僅扭曲信用卡的功能，更可能使無辜的特約商家於
    接受信用卡消費時陷於詐欺共犯的疑慮，最後受損的將是信用卡的經濟效益，是
    本件縱被害人丙○○事後無法支付本息，致上開其持有之運通卡，遭停卡處理，
    惟仍屬信用卡契約所生債務不履行問題，被告二人所為，雖有另違反商業登記法
    行政罰上之問題，惟與詐欺罪之構成要件有間，要難以該罪相繩。
四、綜上所述，本件純屬信用卡契約所衍生的相關法律問題，其既在私法自治、契約
    自由的民事法領域內，所生的問題應由民事相關規定處理，方為正辦，不宜率用
    以國家刑事制度作為解決該類問題的手段。本院依調查證據所得結果，不足證明
    被告乙○○、甲○○二人有詐欺犯行，此外復查無其他積極證據足資認定被告二
    人有上開犯行，揆諸首開說明，不能證明被告犯罪，自應為無罪之諭知。
據上論斷，依刑事訴訟法第三百零一條第一項判決如主文。
本案經檢察官王百玄到庭執行職務。
中    華    民    國      八十九      年      六      月      一        日
                                  臺灣臺南地方法院刑事第二庭
                                          法  官
右正本證明與原本無異。
如不服本判決，應於判決送達後十日內，向本院提出上訴狀。
                                          書記官
中    華    民    國      八十        年              月              日


司法院資訊處製作；財團法人民間司法改革基金會備份。
